【裁判字號】    97,台上,3501
【裁判日期】    970724
【裁判案由】    違反著作權法
【裁判全文】
最高法院刑事判決            九十七年度台上字第三五０一號
上  訴  人  台灣高等法院檢察署檢察官
上  訴  人
即  被  告  甲○○
選任辯護人  翁祖立律師
            吳宗樺律師
被      告  乙○○
            丙○○
上列上訴人等因被告等違反著作權法案件，不服台灣高等法院中
華民國九十六年七月三十一日第二審更審判決（九十五年度上更
(二)字第七九四號，起訴案號：台灣桃園地方法院檢察署九十年度
偵字第一七九九九號、九十一年度偵字第七五六＜原判決漏載＞
、三二五九、一０二六九、一０二七０＜原判決漏載＞號），提
起上訴，本院判決如下：
    主  文
原判決撤銷，發交智慧財產法院。
    理  由
本件原判決撤銷第一審關於諭知上訴人即被告甲○○無罪之判決
，改判論甲○○以意圖銷售而擅自以重製之方法侵害他人之著作
財產權為常業罪，處有期徒刑壹年陸月，減為有期徒刑玖月。及
維持第一審關於諭知被告乙○○、丙○○均無罪之判決，駁回公
訴人在第二審該部分之上訴。固非無見。
惟查：（一）科刑之判決書，須將認定之犯罪事實詳細記載，並
於理由內逐一說明其憑以認定之證據，使事實與理由兩相一致，
方為合法，倘事實已有認定，而理由未加說明，是為理由不備，
理由已有說明，而事實並未認定，則理由失其依據，均足構成撤
銷之原因。又民國八十七年一月二十一日修正公布之著作權法（
下稱修正前著作權法）第三條第一項第七款規定：「公開播送：
指基於公眾接收訊息為目的，以有線電、無線電或其他器材，藉
聲音或影像向公眾傳達著作內容。由原播送人以外之人，以有線
電或無線電將原播送之聲音或影像向公眾傳達者，亦屬之。」公
開播送包括「原播送」及「再播送」。同條項第八款規定：「公
開上映︰指以單一或多數視聽機或其他傳送影像之方法於同一時
間向現場或現場以外一定場所之公眾傳達著作內容。」本件原判
決於事實欄記載：甲○○於八十八年十二月十六日，因代胡壽復
負責之告訴人比丹佛宗教文化藝術有限公司（下稱比丹佛公司）
製作之「古剎巡禮」等合計六百八十七部（詳如原判決附表〈下
稱附表〉一）著作錄影帶轉製為ＶＣＤ光碟母版一事，雙方因而
簽訂上開影片授權合約書，由比丹佛公司授予甲○○自八十九年
一月一日起至九十三年十二月三十日為期五年發行家用版之權利
。詎甲○○明知依約並無轉讓或發行「公播」版之權利，竟仍於
八十九年二月一日，與不知情之戰聲科技股份有限公司（下稱戰
聲公司）之負責人丙○○簽訂買賣合約書，由甲○○自八十七年
二月一日起至九十年六月間止，擔任戰聲公司副總經理，負責將
上開著作非法重製，並以戰聲公司名義發行販賣。嗣於九十年九
月二十五日十四時三十分許，為警扣得如附表二所示「古剎巡禮
」等合計一萬五千六百零二片（ＶＣＤ光碟）等情；於其理由欄
雖謂：依集合犯之法律關係，認甲○○係犯修正前著作權法第九
十一條第二項之意圖銷售而擅自以重製之方法侵害他人之著作財
產權及第九十二條之以「公開播映」之方法侵害他人之著作財產
權為常業，應論以同法第九十四條之意圖銷售而擅自以重製之方
法侵害他人之著作財產權為常業罪（見原判決第六、七頁）。然
事實欄就甲○○係以上開犯行為常業，及如何以公開播送或上映
之方法侵害他人著作權為常業之構成要件具體事實，均未明確記
載，難認為適法。（二）犯罪已否起訴，固以起訴書所載之事實
為準，而不以所引法條為依據。惟就檢察官主張被告涉犯之罪名
是否成立，有無變更起訴法條及如何論罪，仍應於理由說明論斷
。本件起訴書記載：甲○○、丙○○及乙○○所為係犯修正前著
作權法第九十一條第二項（意圖銷售而擅自以重製之方法侵害他
人之著作財產權）、第九十二條（以公開播送等方式侵害他人之
著作財產權）及第九十三條第三款之以第八十七條第二款（明知
為侵害著作權或製版權之物而散布或意圖散布而陳列或持有或意
圖營利而交付）之方法侵害他人之著作權等罪嫌（見起訴書第四
頁，證據並所犯法條二），雖未記載常業犯法條，惟公訴人於第
一審論告時，其當庭陳述及論告書已更正為犯上開罪名之常業犯
（見第一審卷三第二三一頁、第二五六頁正、背面），論告書載
明：「公訴人論告內容除起訴書之『證據並所犯法條』欄所載外
，並補充如左：」等語（見第一審卷三第二四九頁），檢察官並
未更正起訴書中關於甲○○之起訴法條包括前揭第九十三條第三
款之記載。是應認公訴意旨係起訴甲○○涉犯修正前著作權法第
九十四條之以犯第九十一條第二項、第九十二條及第九十三條第
三款為常業罪嫌。原判決就其被訴犯修正前著作權法第九十一條
第二項、第九十二條之罪為常業部分予以論罪科刑，就被訴涉犯
同法第九十三條第三款（以第八十七條第二款之方法侵害他人之
著作權）之罪為常業部分，未予說明論斷，難謂無判決理由欠備
之違法。（三）判決不載理由者，其判決當然違背法令，刑事訴
訟法第三百七十九條第十四款定有明文。又著作權法第四條規定
：「外國人之著作合於左列情形之一者，得依本法享有著作權，
但條約或協定另有約定，經立法院議決通過者，從其約定。一、
於中華民國管轄區域內首次發行，或於中華民國管轄區域外首次
發行後三十日內在中華民國管轄區域內發行者。但以該外國人之
本國，對中華民國人之著作，在相同之情形下，亦予保護，且經
查證屬實者為限。二、依條約、協定或其本國法令、慣例，中華
民國人之著作得在該國享有著作權者。」原判決採用證人即橋窗
傳播有限公司（下稱橋窗公司）負責人林立昇於原審更一審證稱
：本件著作財產權百分之九十以上都是自己公司拍攝，其餘有些
是向國外購買版權……，所有參與公司拍攝之員工，都有簽一份
放棄著作權合約，因那是公司所拍攝的，都是屬於公司的財產。
這些文件，因公司曾經淹水，資料全部淹掉了，向國外買的著作
權之權利轉讓證明文件，也因公司淹水及公司結束營業，沒有必
要保留而不存在了……，與胡壽復簽轉讓合約書時，並沒有將這
些文件交給他等語（見更(一)卷第一二二至一二四頁），資為認定
橋窗公司將著作財產權讓與告訴人之論據。依卷內資料，林立昇
於原審更一審已證述：經查對結果，「冷血一族」（即附表一編
號一所示之著作）是國外授權等語明確；而甲○○就該國外授權
部分之著作權有無，業已表示爭執（見更(一)卷第一二五、一二七
頁），則關於林立昇所述向國外購買版權部分，是否屬於外國人
之著作，如屬外國人之著作，何以受我國著作權法之保護，原判
決理由未置一詞，已有判決不載理由之違法；又該事實攸關甲○
○該部分違反著作權法犯罪之成立與否，原審未詳加調查審認，
遽為甲○○不利之認定，併有調查職責未盡之違誤。（四）甲○
○行為後，刑法部分條文已於九十四年二月二日修正公布，並自
九十五年七月一日施行。原判決依修正前著作權法第九十四條（
以犯第九十一條第二項之罪為常業）論處罪刑，該罪法定本刑中
，關於得併科罰金刑部分，並無罰金最低額之規定，而刑法第三
十三條第五款已由：「罰金：（銀元）一元以上。」，修正為「
罰金：新台幣一千元以上，以百元計算之。」。原審於九十六年
七月三十一日判決，未就該罰金刑部分，為新、舊法律之比較說
明，亦有未洽。（五）審理事實之法院，對於被告有利及不利之
證據，均應一併加以注意，並綜合全部證據資料，本於經驗及論
理法則定其取捨而為判斷，倘為無罪之判決，亦應詳述其全部證
據取捨判斷之理由，否則即有判決理由不備之違法。本件依原判
決認定甲○○於八十七年二月一日至九十年六月間擔任戰聲公司
之副總經理（見原判決第二頁）；而丙○○、乙○○分別為戰聲
公司之負責人、總經理等情，亦據其二人供述明確（見第一審卷
一第六二頁）。卷查甲○○於第一審九十一年十一月四日訊問時
證述：戰聲公司與你的文化事業股份有限公司（下稱你的文化公
司）簽約購買影片前，沒有要求你的文化公司就各該影片提出權
利證明等語（見第一審卷一第六九頁）；而其於偵查中證稱：「
我在八十九年十二月底左右，在戰聲（公司）開會有要求戰聲（
公司）不能發行公播版，有說明我沒有權利，轉讓戰聲（公司）
時就有說明了。」等語（見偵字第一七九九九號卷第三一八頁背
面）。如果無訛，則戰聲公司之負責人丙○○、總經理乙○○是
否確無違反著作權法之故意，已非無疑；況經告訴人發現丙○○
、乙○○涉案，提起本件告訴，並先後於九十年八月二日、十四
日委託律師發函予戰聲公司，有各該律師函影本在卷足憑（見偵
字第一七九九九號卷第一四五至一五六頁），則其等至遲於該時
亦已知悉戰聲公司向你的文化公司所購買之相關影片著作財產權
權源有瑕疵，惟仍於九十年八月三十一日出售「美勞教室」「彩
繪教室」之「公播」用ＶＣＤ予國立台灣藝術教育館，有告訴人
提出之統一發票影本可稽（見偵字第一七九九九號卷第一六七頁
）。上開對丙○○、乙○○不利之證據，原審未予調查斟酌，亦
未說明不足採為其等不利認定之理由，遽為其等均無罪之諭知，
併有調查職責未盡及判決不備理由之違法。以上或為檢察官及甲
○○上訴意旨所指摘，或為本院得依職權調查之事項，應認原判
決仍有撤銷之原因。又智慧財產案件審理法施行前已繫屬於本院
之智慧財產刑事案件，經本院撤銷者，除由本院自為裁判者外，
應發交智慧財產法院或依刑事訴訟法第三百九十九條但書規定逕
行發交第一審法院裁判，九十七年四月二十一日發布，同年七月
一日施行之智慧財產案件審理法施行細則第五條第二項定有明文
。本件係違反著作權法案件，屬智慧財產案件審理法第二十三條
所定之智慧財產刑事案件，於該法施行前已繫屬於本院，既經撤
銷，依前揭規定，應發交智慧財產法院。末查附表一編號一記載
「冷血一族」五十一片，單片時間六十分鐘，與卷附「著作財產
權轉讓契約書」影本所載「冷血一族」單片時間三十分鐘（見偵
字第一七九九九號卷第五七頁），未盡相符，案經發回，宜併注
意及之。
據上論結，應依刑事訴訟法第三百九十七條、第四百零一條，判
決如主文。
中    華    民    國  九十七  年    七    月  二十四  日
                      最高法院刑事第十庭
                          審判長法官  邵  燕  玲
                                法官  李  伯  道
                                法官  孫  增  同
                                法官  吳      燦
                                法官  李  英  勇
      本件正本證明與原本無異
                                      書  記  官
中    華    民    國  九十七  年    七    月   三十   日
                                                      Ｑ


司法院資訊處製作；財團法人民間司法改革基金會備份。
